臺灣彰化地方法院刑事判決
110年度金訴字第66號
公  訴  人  臺灣彰化地方檢察署檢察官  
被      告  張嘉洹


指定辯護人  陳亮逢律師
上列被告因違反銀行法案件，經檢察官提起公訴（110年度偵字
第2262、2263號），本院判決如下：
    主  文
張嘉洹無罪。
    理  由
一、公訴意旨略以：被告張嘉洹明知非銀行不得經營收受存款或
    辦理國內外匯兌業務，竟仍與高耀國（所涉違反銀行法等罪
    嫌，另經臺灣臺中地方檢察署【下稱臺中地檢署】檢察官提
    起公訴，現由臺灣臺中地方法院【下稱臺中地院】109年度
    金重訴字第2275號審理中)共同基於非銀行經營收受存款業
    務之犯意聯絡，於民國104年7至8月間某時至107年10月1日
    高耀國經營之SMART資產管理團隊(下稱SMART團隊，未設立
    任何公司登記)之址設臺中市西屯區之營業所遭警方搜索時
    止間，以SMART團隊業務之名義，在彰化縣某處，由被告張
    嘉洹提供「薪資族百萬儲蓄計畫表」予洪佳瑀，並向洪佳瑀
    誆稱以本金最低新臺幣(下同)10萬元，本金存1年利率7%，
    存2年利率8%，獲利與儲蓄險相同，本金及利息可在第13個
    月取回，不會收取手續費，且於1週內可取回本金，保本保
    息，絕對安全等語及轉述高耀國係投資外匯交易等語，令洪
    佳瑀陸續交付總計約330萬元之投資款予被告張嘉洹，再轉
    交予高耀國投資外匯，高耀國於收受上開投資款後，即將部
    分資金以本人名義匯至「群益」、「盛寶」、「FXCM」及「
    FOREX」等外匯保證金交易平臺或以馮淑茹名義匯至「FXDD
    」外匯保證金交易平臺進行交易，剩餘資金則用來給付投資
    人本息。被告張嘉洹即以此方式參與經營收受存款業務，並
    因此自高耀國處取得2%至7%不等之介紹費。因認被告張嘉洹
    涉犯銀行法第125條第1項之違反同法第29條第1項規定非銀
    行不得辦理收受存款業務罪嫌等語。
二、程序部分：
　　按同一案件經不起訴處分確定後，固不得再行起訴，但如發
    現新事實或新證據，依刑事訴訟法第260 條第1 款之規定，
    自得再行起訴。而所謂新事實或新證據，祇須於不起訴處分
    時，所未知悉之事實或未曾發現之證據，即足當之，不以於
    處分確定後新發生之事實或證據為限。亦即此之新證據，不
    論係於處分確定前未經發現，抑或處分確定後所新發生者，
    均包括在內。且該項新事實或新證據就不起訴處分而言，僅
    須足認被告有犯罪嫌疑為已足，並不以確能證明其犯罪為必
    要。經查，本案被告被訴違反銀行法之同一犯罪事實，前雖
    經臺灣彰化地方檢察署（下稱彰化地檢署）檢察官偵查後，
    認犯罪嫌疑不足，而於108年10月24日，以108年度偵字第97
    52號為不起訴處分確定（下稱前案），然於前案不起訴處分
    確定後，於被告另犯偽造有價證券案件審理中（本院108年
    度訴字第1279號），告訴人另提出刑事補充告訴理由狀，主
    張被告乃高耀國團隊之成員，曾自承是該集團之業務，招攬
    不特定人加入投資，有共同吸金違反銀行法之犯行等語，並
    提出前案中未經檢察官審酌之LINE對話擷圖及錄音譯文等為
    證，嗣經本院將上開刑事補充理由狀轉送臺灣彰化地方檢察
    署，經該署檢察官重啟調查，告訴人復又續行提出多紙與被
    告間之LINE對話擷圖，應屬被告同一案件不起訴處分確定後
    所發現之新證據，則檢察官參酌相關證據資料綜合判斷，認
    被告涉有違反銀行法之罪嫌，重啟偵查，再行起訴，經核並
    無不合，先予敘明。
三、本案之判斷：　　
  ㈠按犯罪事實應依證據認定之，無證據不得認定犯罪事實；  
    不能證明被告犯罪者，應諭知無罪之判決，刑事訴訟法第1 
     54條第2項、第301條第1項分別定有明文。而認定不利於被
    告之事實，須依積極證據，苟積極證據不足為不利於被告事
    實之認定時，即應為有利於被告之認定，更不必有何有利之
    證據；且刑事訴訟法上所謂認定犯罪事實之積極證據，係指
    適合於被告犯罪事實之認定之積極證據而言，雖不以直接證
    據為限，間接證據亦包括在內，然而無論直接或間接證據，
    其為訴訟上之證明，須於通常一般之人均不致有所懷疑，而
    得確信其為真實之程度者，始得據為有罪之認定，倘其證明
    尚未達到此一程度，而有合理之懷疑存在時，自不能以推測
    或擬制之方法，以為有罪裁判之基礎。
　㈡公訴意旨認被告有違反銀行法之罪嫌，無非係以告訴人洪佳
    瑀之指訴、證人高耀國之證述、告訴人與被告間之LINE對話
    擷圖及告訴人與被告之對話錄音內容等為其主要論據。
　㈢訊據被告張嘉洹堅詞否認有何公訴人所指違反銀行法之犯行
    ，辯稱：我與高耀國是朋友關係，但未在SMART資產管理團
    隊任職，告訴人有問與高耀國借貸之事，我就拿1張表格給
    告訴人參考，上面寫創造人生的第一桶金，一段時間後告訴
    人一開始拿20、30萬元給我，最後是200萬元，總共330萬元
    ，我拿到錢後都交給高耀國，開始告訴人就知道高耀國是在
    做外匯，但如何投資操作我並不清楚也未參與，告訴人知道
    我有投資高耀國，也想從中賺取利息，高耀國並未主動要我
    們去借錢，但有親朋好友可以介紹這些訊息，且若有投資高
    耀國，可以從中獲取介紹費，一開始只是要幫忙告訴人，取
    得的介紹費也有跟告訴人對分，從104年5月開始我就投入約
    7、8百萬元，中間有拿回利息，我有跟告訴人強調不是投資
    ，是理財，是把錢拿出來借給高耀國，一段時間後可以取得
    利息並取回借款，告訴人投入的錢部分是用我的名義，部分
    用告訴人的名義借給高耀國，高耀國並未額外給我分紅或工
    作獎金等語。　　
　㈣經查：
　⒈高耀國與其妻馮淑茹自94年間起，共同成立SMART資產管理團
    隊(下稱SMART團隊，未設立任何公司登記)，並雇請曾沛淳(
    原名曾珮琪)擔任SMART團隊之會計，負責統計SMART團隊旗
    下業務人員招攬之借款金額及佣金(即介紹費)、獎金發放等
    記帳事宜，另由馮淑茹、劉玉菁、江松遠、謝秋珍、簡美玲
    、黃美鳳、林富美、周惠貞、董惠娟、鄭肅妮、郭錦雀等11
    人為SMART團隊業務組組長，負責聯繫、服務所招攬之下線
    成員，賴諺鈴(原名賴瑞娟)係簡美玲組所屬業務人員，賴世
    偉係黃美鳳組所屬業務人員，蕭奕貞係謝秋珍組所屬業務人
    員，蔡湘旻則係SMART團隊講師，以操作外匯保證金名義，
    共同對外向不特定之民眾進行招攬而收受款項，高耀國並設
    計不同之投資方案，保證民眾於投資期滿後除可領回本金外
    ，並可以獲取高額之利息，再由上述SMART團隊人員對外向
    不特定民眾招攬，而高耀國於收受民眾之投資款後，將部分
    資金匯至外匯保證金交易平台進行交易，剩餘資金則用來給
    付投資人本息，且為規避與投資人簽訂投資合約，除要求投
    資人對外宣稱其等款項往來係金錢借貸外，並由SMART團隊
    開立支票或本票，交由上述人員轉交投資人作為投資款項之
    擔保，嗣投資期滿，由投資人持票據兌現或向高耀國夫妻換
    取現金，上開各情，業經本院向臺中地院調取109年度金重
    訴字第2275號高耀國等違反銀行法之案卷查明無誤，是以高
    耀國等SMART團隊成員，固有以投資操作外匯為訛，向不特
    定多數人吸收資金，而約定給付與本金顯不相當之紅利或報
    酬。
　⒉又被告張嘉洹自104年5月間起，即陸續出借款項予高耀國操
    作外匯以獲取高額之利息或取得佣金乙情，並據被告供承在
    卷（見本院卷第257-259頁），且經證人高耀國證述無誤（
    見彰化地檢署108年度偵字第7034號卷第9-11頁、同署108年
    度核交字第145號卷第15、17-19頁），復有被告合作金庫銀
    行帳號0000000000000號帳戶、中華郵政股份有限公司帳號0
    0000000000000號帳戶交易明細（見彰化地檢署108年偵字第
    7034號卷第56-81頁）、臺中地院109年度重金訴字第2275號
    案卷所附之定息佣金月報表（見臺中地檢署106年度偵字第1
    8623號卷四第239頁以下）等在卷可參。其後告訴人洪嘉瑀
    經由被告之介紹，得知其曾借款予高耀國並獲得優渥之利息
    ，乃表達想了解該理財內容，被告即提供SMART團隊所製作
    之「薪資族百萬儲蓄計畫表」予告訴人參考、試算，並向告
    訴人陳稱每投入最低單位10萬元，投入後第13個月可以領取
    年利率7%之利息，並且保本，如有需要用錢，可隨時解約取
    回本金等語，致告訴人相信有利可圖，因而同意投入金錢，
    遂自105年間起至107年9月5日止，先後以匯款或交付現金之
    方式，交付總計330萬元予被告，被告再轉交予高耀國投資
    外匯，另告訴人於108年1月30日前，均有如期收受被告所言
    明之利息等情，迭據告訴人於警、偵訊中指訴明確（見彰化
    地檢署108年度偵字第7034號卷第13-22頁、108年度核交字
    第145號卷第17-18頁），且為被告所是認，此部分之事實，
    亦堪以認定。
　⒊然按，銀行法第29條第1項及第29條之1規定：除法律另有規
    定者外，非銀行不得經營收受存款、受託經理信託資金、公
    眾財產或辦理國內外匯兌業務；以借款、收受投資、使加入
    為股東或其他名義，向多數人或不特定之人收受款項或吸收
    資金，而約定或給付與本金顯不相當之紅利、利息、股息或
    其他報酬者，以收受存款論。是觀上開銀行法之構成要件  
    可以略分為：1 、非銀行；2 、經營收受存款業務。從 而
    ，行為人主觀上必須對上揭構成要件有所認識，始可謂行為
    人有違反銀行法第29條第1項之主觀犯意。故縱然行為人有
    協助向他人招攬投資之行為，仍應視其係基於與經營者共同
    經營業務之意思，而立於經營者之立場向不特定多數人招攬
    投資；或是站在投資人之立場，不論是基於分享賺錢資訊之
    心態，抑或為賺取經營者所允諾之佣金，才拉攏或介紹其他
    投資人共同參與投資。前者，行為人與經營者既然有共同經
    營收受存款業務之認識，則具備違反銀行法第29條第1 項之
    故意。至於後者，因行為人是立於經營者之對立面，亦即投
    資人之立場，始介紹親友加入投資，欲與親友共同賺取經營
    者所允諾利益或為自身爭取允諾之佣金，其並無與經營者共
    同經營收受存款業務之意思，自然欠缺違反銀行法第29條第
    1項規定之主觀犯意。
　⒋觀諸告訴人於警詢中陳稱：「就是她（指被告）提供一份試
    算表給我看，他們公司的高耀國有17年操作外匯貨幣的經驗
    ，錢交給他們，本金保本，然後一年7%利息，兩年8%利息，
    並且拿她的郵局本子給我看，就是說她投入的本金還留著，
    利息都有拿到，所以不是騙我，叫我趕快趁高先生夫妻還沒
    退休，有繼續操作下趕快保握機會，一開始我是投入20萬，
    然後13個月到期，我有拿到利息7%，接下來我本金就沒有再
    拿回來，並持續說服我到期時本金不要拿回來，連同利息再
    滾進去，持續利滾利，達到複利的作用」、「張嘉洹是以財
    富管理的方式，對我說每投入最低單位10萬，投入後第13個
    月可以領7%的利息，並且保本，如果我需要用錢，隨時可以
    解約，1週後可以拿回本金，但利息歸零」等語（見彰化地
    檢署108年度偵字第7034號卷第14、19頁），佐以被告於104
    年間即因看好借款予高耀國操作外匯，因而投入相當金額，
    已如前述，堪認被告辯稱其係基於分享賺錢資訊目的始向告
    訴人介紹本件投資案等語，尚非子虛。況被告提供予告訴人
    之投資訊息，均係轉述自高耀國SMART團隊工作室，此觀高
    耀國前於警詢中不否認被告提供予告訴人之「薪資族百萬儲
    蓄計畫表」是來自其辦公室，並陳稱伊之工作室有公佈欄，
    伊都會開放給朋友們自行貼立任何理財資訊等語自明（見彰
    化地檢署108年度偵字第7034號卷第10-11頁），是本件被告
    介紹告訴人投入資金借予高耀國操作外匯，能否認係對不特
    定之人為招攬行為，實非無疑。
　⒌告訴人雖提出其與被告之LINE對話紀錄即對話錄音內容，指
    稱被告為高耀國團隊之業務，而對告訴人為本件之招攬行為
    ，公訴人亦據此認被告與高耀國團隊間有共同違反銀行法之
    犯意聯絡云云。惟所謂「業務」，應是業務員、業務人員之
    簡稱，是指一群專門做銷售、行銷的工作者，負責將公司的
    產品或服務銷售給客戶。本案中，被告否認其係高耀國之團
    隊，辯稱其與高耀國為借貸關係，因借錢給高耀國，高耀國
    會給車馬費，所以伊自認像第一線之代理商，因為有代理費
    ，另伊會自稱業務，是覺得在他這個地方能賺到錢，也能賺
    到利息，覺得這樣回也不錯，且伊以前做過家俱業務，可能
    這樣講比較貼切等語（見本院卷第253-255頁），而告訴人
    對於被告是否確實在高耀國團隊任職，並無法確認（見本院
    卷第223頁），公訴人就被告是否專門從事行銷高耀國SMART
    團隊之商品亦未能舉證以明，自難僅憑被告與告訴人之對話
    內容，即率爾認定被告為高耀國SMART團隊之業務，且與高
    耀國間有共同基於非銀行經營收受存款業務之犯意聯絡。況
    查，參照臺中地院109年度金重訴字第2275號一案之起訴書
    附件，被告於該案中僅係列在「富美組」底下之投資人，並
    按其實報業績領取佣金及利息（見本院卷第79頁以下）。
　　而高耀國並於警詢中證稱被告與其為朋友關係，彼此間有借
    貸往來，被告借其之資金均做外匯保證金交易，每次借款均
    會開立本票或支票，到期日為13個月後，會將本金加利息全
    數還款等語（見彰化地檢署108年度偵字第7034號卷第10頁
    ）；另高耀國之妻馮淑茹於臺中地院109年度金重訴字第227
    5號一案調查時對於100年1月10日至107年2月9日間匯入高耀
    國設於合作金庫銀行朝馬分行帳戶之匯款人，包含被告在內
    ，大部分均不認識，並供稱上述匯款人都是賴諺鈴、賴世偉
    、董惠娟等業務招攬來的，上述匯款都是投入SMART團隊「S
    MART定息代理制度」，供高耀國投資外匯保證金交易使用等
    語（見臺中地檢署106年度偵字第18623號卷二第87-88頁）
    ；又據SMART團隊會計曾沛淳於前開案件偵查中陳稱卷附之
    定息佣金月報表是其所製作，欄位的組別是指最早認識高耀
    國的，之後該位借款人又介紹他人進來借款給高耀國，就列
    在該位借款人名下等語（見臺中地檢署106年度偵字第18623
    號卷四第36頁），參酌上開案卷所附之定息佣金月報表，被
    告是列在「富美組」中，並位於「洪蜜」之下，而SMART團
    隊成員林富美並於上開案件調查時陳稱曾沛淳所製作這份報
    表，可能是因伊介紹的投資人另外再介紹人投資，所以才歸
    類為同一組，資料中彭鈺崴、易克敏、洪蜜是我介紹的，其
    他同組人員應該是再經由他們互相介紹而歸類到這一組等語
    （見臺中地檢署106年度偵字第18623號卷五第5頁）。是由
    前述高耀國暨SMART團隊成員之供述可知，除高耀國外，其
    餘之人均不認識被告，被告並未於SMART團隊中任職，亦未
    有從事宣傳、演說或擔任講師等招攬行為，且從定息佣金月
    報表中被告列名之順序，可認被告係經由「洪蜜」介紹始借
    款予高耀國，被告實際上應屬一般投資人，其地位實與告訴
    人並無二致，此即前述案件起訴書，何以會將被告列為投資
    人之因。故被告既係因認同高耀國投資外匯操作足可獲利，
    乃基於朋友間分享投資賺錢資訊之心態，遊說告訴人加入投
    資，並能為自身爭取高耀國允諾之佣金，難認其主觀上有與
    經營者即高耀國等共同經營收受存款業務之意思，自然欠缺
    違反銀行法第29條第1項之主觀犯意。
四、綜上所述，公訴人所提出之證據，尚無法讓本院形成被告確
    有犯違反銀行法非法從事收受存款業務罪之心證，此外，本
    院復查無其他積極證據足認被告涉有公訴意旨所指犯行，本
    案既不能證明被告犯罪，依「罪證有疑，利於被告」原則，
    自應為被告無罪之諭知，以昭審慎。
據上論斷，應依刑事訴訟法第301條第1項前段，判決如主文。
本案經檢察官何金陞提起公訴，檢察官林子翔到庭執行職務。
中　　華　　民　　國　　110 　年　　12　　月　　30　　日
                  刑事第七庭    審判長法官    王義閔
                                法      官    鮑慧忠
                                法      官    王素珍
以上正本證明與原本無異。
如不服本判決應於收受判決後20日內向本院提出上訴書狀，並應
敘述具體理由。其未敘述上訴理由者，應於上訴期間屆滿後20日
內向本院補提理由書( 均須按他造當事人之人數附繕本) 「切勿
逕送上級法院」。
告訴人或被害人對於判決如有不服具備理由請求檢察官上訴者，
其上訴期間之計算係以檢察官收受判決正本之日期為準。
中　　華　　民　　國　　110 　年　　12　　月　　30　　日
                                書  記  官    廖涵萱